臺灣新竹地方法院民事判決　　　　　　　　　　　　　九十三年度訴字第四０八號
　　原　　　告　甲○○
　　訴訟代理人　吳聖欽律師
　　被　　　告　丁○○
　　　　　　　　戊○○
　　　　　　　　庚○○
　　　　　　　　乙○○
　　　　　　　　丙○○
　　兼右五人共
　　同訴訟代理
　　人　　　　　己○○○
右當事人間調整租金事件，本院於民國九十三年十一月十六日言詞辯論終結，判決如
左：
    主      文
被告承租原告所有坐落新竹縣關西鎮○○○段三九四地號如附表所示斜線部分之土地
，面積六十三平方公尺，應自民國九十三年一月一日起，調整租金為每年新台幣捌仟
零陸拾肆元。
原告其餘之訴駁回。
訴訟費用由被告負擔百分之五，餘由原告負擔。
    事實及理由
一、原告主張：
（一）查坐落新竹縣關西鎮○○○段三九四號土地（下稱系爭土地）為原告所有，與
      被告等人就系爭土地有不定期租賃關係存在，此業經台灣高等法院八十六年度
      上字第六０二號判決認定在案。依台灣高等法院前開判決意旨，新竹縣關西鎮
      石光里七鄰二七五號房屋坐落於系爭土地，房屋基地所佔面積約六五平方公尺
      ，而系爭房屋之基地前乃原始共有人劉福隆，經另一共有人劉金甲之同意，出
      租予朱新文，朱新文於民國（下同）五十二年間將所建房屋出售予陳春求，陳
      春求之子陳振達再於二十餘年前改建系爭房屋，系爭土地共有人並無異詞，其
      後由劉福隆及其女繼續向被告等人之被繼承人或被告等人收取租金，應認朱新
      文將系爭房屋連同房屋所占用之系爭土地承租權一起讓與被告等人之祖父陳春
      求，而被告等人既係陳春求之子陳振達之法定繼承人，則被告居住系爭房屋，
      使用系爭土地係本於租賃權而使用。是兩造間就系爭房屋所占用之基地確有不
      定期租賃關係存在。
（二）按租賃物為不動產者，其價值如有昇漲，出租人依法本得為增租之請求，至所
      加租額之多寡，應以土地繁榮之程度及鄰地租金之比較等情形為標準；又租金
      為承租人使用、收益租賃物應支付之對價，故法院於依民法第四百四十二條之
      規定，調整不動產租賃之租金時，除應斟酌不動產之價值、所處位置及其四周
      工商業繁榮情形，暨與鄰地租金為比較外，更應注意承租人利用該租賃物之經
      濟價值與所得之利益，與應調整之租金數額是否平衡，最高法院二十年上字第
      二八三號、八十一年台上字第三０六二號著有判例可資參照。查被告於上開民
      事事件聲請訊問證人劉秋榮，劉秋榮證稱系爭土地租金一坪七斤穀。惟系爭土
      地於九十二年一月之公告現值，業已調漲為每平方公尺九千元，系爭土地公告
      現值最遠追溯至六十六年九月，當時公告現值僅每平方公尺二百二十八元，前
      開約定租金一坪七斤穀之時間為四、五十年間，公告現值當更少於二百二十八
      元，目前之公告現值與當時相比，已調漲數十倍，為此，爰依民法第四百四十
      二條規定，請求調整租金。
（三）按城市地方房屋之租金，以不超過土地及其建築物申報總價額年息百分之十為
      限，固為土地法第九十七條第一項所明定。惟上開條文係三十五年四月二十九
      日修正公布，其立法目的，係因城市房屋供不應求，為防房屋所有權人乘勢哄
      抬租金，造成「居住」問題，而限制房屋租金最高額之規定。換言之，土地法
      第九十七條第一項之立法用意在保護經濟上弱者，即無房屋居住之小市民，屬
      於立法強制介入私法自治原則領域之規範，於有疑義時，自應為保留之限縮解
      釋，以尊重私法自治原則並平衡立法者之不動產政策，此觀最高法院五十四年
      台上字第一五二八號判例意旨：「市場攤位之承租人，不僅在其承租之攤位得
      以營商，並得享受整個市場之特殊利益。其應付之租金，不僅為使用攤位之對
      價，且包括此項特殊利益之對價在內，自非普通房屋兼土地之承租可比，故不
      受土地法第九十七條第一項所定租金最高額之限制。」亦將市場攤位排除於土
      地法第九十七條第一項適用之範圍即明。至上開判例雖未強將土地法第九十七
      條之適用範圍區分為住宅或營業用途，但觀其判決理由，可知如租金之支付，
      除使用房屋之對價外，尚含有享受其他利益之對價者，解釋上自不應受土地法
      第九十七條租金最高額之限制。又營業用房屋，因其房屋、土地之使用位置與
      營業本身所帶來之特殊利益，與一般普通住宅有別，揆諸土地法第九十七條之
      立法意旨，顯非其保護範圍。
（四）再按土地法係由內政部起草，經立法院通過之法規，而內政部就土地法第九十
      七條規定之適用問題，曾於七十一年五月二十二日以台內地字第八七一○三號
      函釋：「土地法第九十七條所稱『房屋』，係指供住宅用之房屋而言。」而上
      開函釋因與最高法院四十八年台上字第八五三號及五十年台上字第三七○號判
      例，係就土地法第一百條，對出租人終止租約收回出租房屋所為之判例。同法
      第九十七條，係對城市地方房屋租金最高限額之規定，因營業用房屋，其土地
      之使用位置與營業本身所帶來之特殊利益，與一般普通住屋有別，其應付租金
      參照最高法院五十四年台上字第一五二八號判例，應不受土地法第九十七條租
      金最高限額之限制」。是營業用房屋應不受土地法第九十七條第一項租金最高
      額之限制，方屬合理。上開見解亦經台灣台北地方法院九十一年度重訴更一字
      第七號判決釋明在案。同理，租用土地建築房屋作為營業之用，其土地之使用
      位置與營業本身所帶來之特殊利益，與一般普通住屋有別，亦不受土地法第九
      十七條第一項租金最高額之限制。
（五）查被告己○○○係於新竹縣關西鎮石光里七鄰二七五號房屋從事美髮營業，依
      前揭法律見解，系爭土地之使用位置與營業本身所帶來之特殊利益，與一般普
      通住屋有別，應不受土地法第九十七條第一項租金最高額之限制。比照位於系
      爭土地對面，關西鎮農會所有之門牌號碼新竹縣關西鎮石光里七鄰三一０號至
      三一八號房屋之出租價格每月一萬五千元即每年十八萬元，被告房屋之面積、
      可使用之樓層有二層，住商合一，使用之利益更大於上開關西農會所有之房屋
      ，原告僅比照其出租條件，應屬適當，爰請求將被告房屋所占用之基地租金自
      九十三年一月一日起，調整為每年一十八萬元。
      並聲明：被告共同承租原告所有坐落關西鎮○○○段三九四地號土地（面積六
      十五平方公尺）之租金，自九十三年一月一日起調整為每年一十八萬元。
二、被告則以：
（一）查被告向原告承租使用建築房屋之基地面積，經竹北地政事務所派員測量之結
      果僅有六十三平方公尺而已，原告主張被告承租土地面積為六十五平方公尺，
      顯與實事不符。
（二）次按，城市地方房屋之租金，以不超過土地及其建築物申報總價額年息百分之
      十為限，第九十七條、第九十九條及第一百零一條之規定，於租用基地建築房
      屋均準用。土地法第九十七條第一項及第一百零五條分別定有明文。本件被告
      係向原告承租土地作為建築房屋使用，係屬租地建屋之關係，自應受土地法第
      九十七條規定之限制。
（三）又查，被告承租土地建築之門牌號碼新竹縣關西鎮石光里七鄰二七五號房屋，
      之前二樓係作為住家使用，一樓作為經營美髮使用，惟自七、八年前政府拓寬
      馬路拆除前面一段房屋後，被告即將美髮院遷往新埔鎮○○路營業，至於本件
      系爭房屋則僅單純作為住家使用而已，並未作為營業使用。原告主張系爭屋房
      作為營業使用，並非事實。
（四）再查，系爭房屋並非位於市場內，臨近之房屋亦均係作為住家使用，經濟價值
      不高，至於系爭土地斜對面之關西鎮農會則係連同房屋及基地一併出租，此與
      被告單純租地建屋之情形不同，是以原告主張應比照關西鎮農會之出租價格每
      月一萬五千元之標準作為本件調高租金之依據，自不足採。綜上所陳理由，原
      告依法固得請求調整租金，惟調整之數額除應受土地法第九十七條規定之限制
      外，並應斟酌系爭土地上之房屋係作為住家使用以及附近土地繁榮之程度作為
      調整之依據方為合理，以保護處於經濟上弱勢之承租人等語，資為抗辯。
      並聲明：原告之訴駁回。
三、兩造不爭執之事實：
    被告所有之新竹縣關西鎮石光里七鄰二七五號房屋位於原告所有之系爭土地上，
    使用面積六十三平方公尺，於三、四十年前以一坪土地七斤穀充作使用對價，未
    約定租賃期限。
四、得心證之理由：
（一）按租賃物為不動產者，因其價值之昇降，當事人得聲請法院增減其租金，但其
      租賃定有期限者，不在此限，民法第四百四十二條定有明文。本件兩造就系爭
      土地訂有不定期租賃契約，於三、四十年前，即約定租金以一坪土地七斤穀計
      算，已如前述，然自七十年間起，地價飆漲，眾所周知，且系爭土地六十六年
      間之公告現值為每平方公尺二百二十八元，迄九十二年一月已調漲為每平方公
      尺九千元，即每平方公尺調漲八千七百七十二元，有卷附之土地登記謄本、地
      價謄本可按。而兩造約定租金一坪七斤穀之時間為三、四十年前，公告現值當
      更少於二百二十八元，是系爭土地之價值既已調昇，揆諸首揭規定，原告訴請
      本院調整租金，自屬於法有據。
（二）原告又主張被告己○○○於新竹縣關西鎮石光里七鄰二七五號房屋從事美髮營
      業，依最高法院五十四年台上字第一五二八號判例及台灣台北地方法院九十一
      年度重訴更一字第七號判決意旨，租用土地建築房屋作為營業之用，應不受土
      地法第九十七條第一項租金最高額之限制，並提出被告所不爭之照片多幀為證
      。經查，系爭房屋為二層樓加強磚造建築，一樓為客廳、廚房，二樓有一房間
      ，其餘為客廳，一樓客廳尚留有美髮、燙髮器具三座及大鏡子等物，業據本院
      於九十三年四月十三日履勘現場屬實，製有勘驗筆錄在卷可按，而原告九十三
      年四月二十七日所提出之現場照片及九十三年七月十二日所拍攝之現場照片，
      均清晰可見前開房內一樓有顧客理髮情形，被告丁○○亦不否認其偶爾有幫人
      理髮，參以系爭房屋仍掛有愛美男女髮廊招牌，鐵門上噴有營業時間等情，此
      有照片可資佐證，足認被告等人所有之前開房屋一樓迄本件言詞辯論終結前仍
      有供被告等人美髮營業使用，被告辯稱單純作為住家使用云云，不足採信。
（三）惟按，「城市地方房屋之租金，以不超過土地及其建築物申報總價額年息百分
      之十為限」，土地法第九十七條第一項定有明文，而上開規定於基地租金之數
      額亦準用之，同法第一百零五條亦有明文規定。本件被告係向原告承租土地作
      為建築房屋使用，係屬租地建屋之關係，自應受土地法第九十七條規定之限制
      。至最高法院五十四年台上字第一五二八號判例，係將市場攤位排除於土地法
      第九十七條第一項適用範圍，與本件租地建屋之情形不同，尚不得比附援引。
      再者，台灣台北地方法院九十一年度重訴更一字第七號民事判決理由雖有「營
      業用房屋不受土地法第九十七條第一項租金最高額之限制」之法律見解，惟並
      無拘束本院之效力，且細繹判決全文，該案租用之房屋係坐落台北市○○路之
      博愛特區、重慶金融商圈之高密度商業區，承租人為經營證券之財團，非一般
      經濟上之弱者，與系爭房屋係一般住家兼營家庭美髮業之情形差異甚大，自不
      得等同認之。是原告上開主張，應無理由，本件土地之租金，應以不超過申報
      地價之年息百分之十為限。
（四）再按，「租金為承租人使用、收益租賃物應支付之對價，故法院於依民法第四
      百四十二條之規定，調整不動產租賃之租金時，除應斟酌不動產之價值、所處
      位置及其四周工商業繁榮情形，暨與鄰地租金為比較外，更應注意承租人利用
      該租賃物之經濟價值與所得之利益，與應調整之租金數額是否平衡」（最高法
      院八十一年度臺上字第三○六二號判決意旨參照）。經查，系爭土地於八十九
      年七月之申報地價為每平方公尺一千六百元，有土地登記謄本一件在卷為憑，
      被告承租之土地面積為六十三平方公尺，業經本院會同竹北地政事務所人員測
      量在卷，有複丈成果圖可資佐證。斟酌該基地所在之位置緊鄰縣一一八線，為
      四線車道，附近有藥局、飲食店、早餐店、關西鎮農會石光辦事處等，生活機
      能健全、交通便利，製有勘驗筆錄在卷可考，再審酌被告利用系爭土地之情形
      ，認以前開申報地價每平方公尺一千六百元之年息百分之八計算為適當，依此
      計算，每年租金應調整為八千零六十四元（1600x63x8%=8064），逾此部分之
      金額，核屬過高。
（五）末按，原告起訴請求增高租金，既未於起訴前向被告為增高租金之意思表示，
      法院如認其訴為有理由，即應判決宣示自原告起訴時起增高租金（最高法院七
      十三年八月廿一日七十三年度第九次民事庭會議決議參照）。綜上，原告依民
      法第四百四十二條規定，訴請系爭土地自起訴後之九十三年一月一日起，調整
      租金為每年八千零六十四元，洵屬有據，應予准許，超過此部分之請求，為無
      理由，應予駁回。
五、本件判決基礎均已臻明確，兩造其餘攻擊防禦方法及訴訟資料經本院斟酌後，核
    與判決不生影響，無一一論述之必要，併予敘明。
六、據上論結，本件原告之訴為一部有理由、一部無理由，依民事訴訟法第七十九條
    但書、第八十五條第一項但書，判決如主文。
中　　　華　　　民　　　國　　九十三　　年　　　十一　　月　　三十  　　日
                              臺灣新竹地方法院民事第二庭
                                  法  官  楊明箴
右為正本係照原本作成。
如對本判決上訴，須於判決送達後廿日內向本院提出上訴狀。
                                  書記官  許麗汝
中　　　華　　　民　　　國　　九十三　　年　　　十二　　月　　 一   　　日
